【裁判字號】    94,訴更一,72
【裁判日期】    950223
【裁判案由】    公平交易法
【裁判全文】
臺北高等行政法院判決
                                 94年度訴更一字第00072號
                              .
原      告  豪准實業有限公司
代  表  人  甲○○
被      告  行政院公平交易委員會
代  表  人  黃宗樂（主任委員）
訴訟代理人  乙○○兼送達代收.
            丙○○
            丁○○
上列當事人間因公平交易法事件，原告不服行政院中華民國91年
7月4日院臺訴字第0910025675號訴願決定，提起行政訴訟。本院
判決後，被告不服，提起上訴，經最高行政法院將原判決廢棄，
發回本院更為判決如下︰
    主  文
訴願決定及原處分關於「被處分人於本處分書送達之次日起2個
月內，完成回收其違法使用相同或類似『HELLO KITTY』及『MY
MELODY』外觀、形狀之商品」部分均撤銷。
原告其餘之訴駁回。
訴訟費用及發回前訴訟費用均由原告負擔。
    事  實
一、事實概要：緣日商．三麗鷗股份有限公司（以下簡稱三麗鷗
    公司）於民國（下同）89年3月28日以其多年耗費鉅額人力
    、金錢設計開發業務，所創「HELLO KITTY」「MY MELODY」
    造型商品，廣受消費者喜愛，原告竟進口、販賣仿冒其造型
    商品，有違行為時公平交易法第20條及第24條之規定，向被
    告提出檢舉。經被告調查結果，以原告於88年9月間起至同
    年11月間止，進口、販售之鬧鐘商品，不當仿襲「HELLO KI
    TTY」及「MY MELODY」商品之外觀、形狀，為足以影響交易
    秩序之顯失公平行為，違反行為時公平交易法第24條規定，
    乃依同法第41條前段規定，以91年2月6日公處字第091026號
    處分書（下稱原處分）命原告自處分書送達之次日起，應立
    即停止前項違法行為，並於處分書送達之次日起2個月內，
    完成回收其違法使用相同或類似「HELLO KITTY」及「MY ME
    LODY」外觀、形狀之商品，並處罰鍰新臺幣（下同）20萬元
    。原告不服，提起訴願，經遭駁回，遂提起行政訴訟，經本
    院92年10月16日91年度訴字第3220號判決：「訴願決定及原
    處分均撤銷。訴訟費用由被告負擔。」被告不服，提起上訴
    ，經最高行政法院將原判決廢棄，發回本院更為審理。
二、兩造聲明：（原告未於言詞辯論期日到場，聲明及陳述依其
    起訴狀記載及準備程序之陳述）
  (一)原告聲明求為判決：訴願決定及原處分均撤銷。
  (二)被告聲明求為判決：駁回原告之訴。
三、兩造之主張：
甲、原告主張之理由：
一、原告有否販售系爭商品？若無販售或使用之行為，是否合於
    公平交易法第24條規定之「影響交易秩序」要件？
  (一)原處分書不僅於理由二(二)指出「查被處分人所進口、販售之
    『HELLO KITTY』『MY MELODY』造形時鐘、鬧鐘商品．．．
    」，更於主文認定「被處分人於進口、販售之鬧鐘商品．．
    ．」但原告只於陳述意見時，承認有進口系爭商品之事實，
    且於進口時，即遭海關查扣，而原處分理由均未敘明依何證
    據證明原告於何時何地有販售之事實？故原處分認定原告有
    販售行為，顯與事實不合。
  (二)若進口之商品，縱然是仿冒品，進口行為亦只是「影響交易
    秩序」之預備階段，公平交易法認為進口行為有「影響交易
    秩序」之虞，已於第20條明文規定禁止進口，故第24條規定
    之禁止行為應為「影響交易秩序」之結果犯。尤其，本案系
    爭商品於進口時，即遭海關查扣，無法流入市場，更無影響
    交易秩序之可能。
二、公平交易法第24條規定是第20條規定之補漏條款或補充規範
    ，還是第18條至第23條規定以外之不公平行為類型？
  (一)同法第24條「除本法另有規定者外，事業亦不得為其他足以
    影響交易秩序之欺罔或顯失公平之行為。」之概括規定，本
    有違法律明確性原則，解釋上自不應過度擴張。
  (二)第24條係規定「其他」足以影響交易秩序之欺罔或顯失公平
    之行為，而所謂「其他」行為，係指同法第18條至第23條規
    定以外之行為類型，亦即原處分及訴願決定所稱「補漏條款
    」之真意，否則，第18條至第23條即無列舉規定之必要，第
    24條規定也形同不公平競爭的「帝王條款」。
  (三)同法第20條規定之行為類型，除了合於「以他人姓名、商號
    或公司名稱、商標、商品容器、包裝、外觀或其他顯示他人
    商品，為相同或類似之使用」之要件外，尚須合於「相關事
    業或消費者所普遍認知之表徵，致與他人商品混淆」之要件
    ，而原處分理由所謂的「以檢舉人商標衍生之立體形狀商品
    為本，加裝鬧鐘，被處分人抄襲他人商品外觀」之理由，即
    係合於前要件之行為類型，原處分理由另謂的「榨取他人努
    力成果」或「增進自己商品銷售之機會」則為前要件行為所
    必然產生之結果。亦即，若係以第20條規定之行為類型來「
    榨取他人努力成果」或其它顯失公平行為，必須再合於「相
    關事業或消費者所普遍認知之表徵，致他人商品混淆」之要
    件始足當之。而本案進口系爭商品之行為既屬第20條規定之
    行為類型，應無再適用第24條規定之餘地。
  (四)若原處分及訴願決定之見解可以成立，則以「不同之使用」
    而為第20條規定之行為，或以非不正當方法而為第19條第5
    款規定之行為等，同樣都合於「榨取他人努力成果」或顯失
    公平行為之要件，亦得解為合於第24條之要件，如前所述，
    第18條至第23條顯無列舉規定之必要。
三、仿製他人不具有識別力或次要意義之商品外觀，是否即合於
    「顯失公平」之要件？系爭商品究係仿製何人製售之造型鬧
    鐘「商品」外觀？
  (一)商品外觀若合於專利要件，有受法律保護之必要者，自應依
    專利法取得新式樣專利，且新式樣專利有其保護期間，保護
    期間屆滿即為公共所有，商品外觀若合於美術著作之要件，
    可受到著作權法保護，但美術著作亦有其保護期間，保護期
    間屆滿亦同為公共所有，依著作權法第42條規定：「著作財
    產權因存續期間屆滿而消滅。」及第43條規定：「著作財產
    權消滅之著作，除本法另有規定外，任何人均得自由利用。
    」更遑論未申請專利之商品外觀或自始不受我國保護之美術
    著作。故原處分理由所持之「仿冒他人不具有識別力或次要
    意義之商品外觀」，亦屬違反公平交易法第24條規定之見解
    ，則美術著作、圖形著作及新式樣專利之保護規定，顯無必
    要。
  (二)原處分及訴願決定均以原告仿製他人製售之造型鬧鐘「商品
    」外觀，而認定違反第24條規定，但系爭商品究係仿襲何人
    製售之造型鬧鐘「商品」外觀？原處分及訴願決定均未指明
    ，而檢舉人僅有平面商標專用權，亦未製售造型鬧鐘，並非
    受害者，故原處分及訴願決定新認定之事實，並無所據。
四、最高行政法院判廢棄原判決之理由，均以認定本案有不當仿
    襲或高度抄襲他人「商品外觀」之事實為前提，據而論斷公
    平交易法第24條規定係屬同法各條規定之補充條款，且認定
    同條規定係屬危險犯，但憑何認定是補充條款與危險犯，理
    由不明，且對於原告之主張為何不採，理由亦不明，顯有判
    決不備理由之違法。
五、本案系爭商品係將他人之平面商標改作立體化後，附加自行
    設計之鬧鐘外觀，並未仿襲他人之製售之造型鬧鐘「商品」
    外觀，且原判決亦未認定原告有不當仿襲或高度抄襲他人「
    商品外觀」之事實，但最高行政法院判決卻逕為錯誤之事實
    認定，實質為事實審，顯有違行政訴訟法第254條「除別有
    規定外，最高行政法院應以高等行政法院判決確定之事實為
    判決基礎」之規定。
六、公平交易法第24條規定已明顯違反法律明確性原則，最高行
    政法院判決又將同條規定解為同法各條規定之補充條款與危
    險犯，則以「不同之使用」而為第20條規定之行為，或以非
    不正當方法而為第19條第5款規定之行為等，亦得解為合於
    第24條之要件，形同將涉及人民權利義務，完全交由行政機
    關認定，故懇請鈞院依司法院大法官審理案件法第5條第2項
    規定「最高法院或行政法院就其受理之案件，對所適用之法
    律或命令，確信有牴觸憲法之疑義時，得以裁定停止訴訟程
    序，聲請大法官解釋」，裁定停止訴訟程序，並先聲請大法
    官解釋。
乙、被告主張之理由：
一、三麗鷗公司以其獨創 之「HELLO KITTY（凱蒂貓）」、「MY
    MELODY（美樂蒂）」卡通圖案造型，自行或授權他人生產多
    類產品，在國際、國內市場行銷多年，於業界及消費大眾具
    相當知名度，詎原告竟未得三麗鷗公司之同意或授權，於88
    年以降，大量進口、販售仿襲前揭圖案所衍生立體形狀，加
    製鬧鐘之商品，原告不思努力自創品牌，反而憑藉不當仿襲
    他人商品外觀，攀附他人商譽，以增進自己商品銷售之行為
    ，嚴重背離商業競爭倫理，核屬影響交易秩序之顯失公平行
    為，違反公平交易法第24條之規定，被告爰依法處分，並無
    任何違法之處。
二、公平交易法第24條之適用並不以產生實害為前提，原告辯稱
    其僅有進口系爭商品而未販售，應不違反該條規定等語，即
    有違誤：
  (一)按公平法第24條之適用並不以產生實害為前提，依該條文規
    定：「除本法另有規定者外，事業亦不得為其他足以影響交
    易秩序之欺罔或顯失公平之行為。」本條之立法意旨在維護
    交易秩序、確保自由公平競爭，倘俟實際危害結果產生，始
    得論為違法，則顯然無法達成前述立法目的。為能達事前防
    範損害之發生及警惕事業，應認本條規定之構成要件不以該
    行為產生實害為必要。因此，被告在判斷事業行為是否構成
    上開條文所稱「足以影響交易秩序」，並不以行為之實施對
    整體交易秩序已實際產生影響或致使消費者及競爭事業受有
    損害為必要，只要該行為實施後有足以影響交易秩序之可能
    性，達到抽象危險性之程度即可，此為被告自公平交易法實
    施以來，向來一貫之執法標準。被告前開執法標準亦經鈞院
    予以肯認，如鈞院90年度訴字第2609號判決要旨即明揭：公
    平交易法第24條之立法目的，非僅在防止特定相對人或行政
    機關受行為人欺罔而受有不利益，更著重於市場自由及公平
    競爭秩序之維護，因此，從秩序違反之行為態樣以言，本條
    作為一禁止規範，其所禁止之行為態樣，乃是抽象危險犯，
    而非具體危險犯。該判決業經最高行政法院92年度判字第67
    3號判決予以維持。
  (二)原告雖一再辯稱其僅有進口系爭商品而未販售，然查原告所
    進口系爭商品之數量龐大（約5只貨櫃），依常理判斷其意
    圖即為「販售」，故縱使原告尚未開始販售系爭商品，然基
    於販售之意圖而進口系爭商品之行為本身，即屬攀附他人商
    譽，利用他人之行銷成果以銷售自己商品之不公平競爭行為
    ，而有足以影響交易秩序之高度可能性，依前段論述所言，
    原告進口系爭商品之行為核已違反公平交易法第24條之規定
    ，至為明確，是不論原告進口數量為何，或有無全數經法院
    宣告沒收，均無礙其違反前揭法條之認定。
  (三)再者，公平交易法第24條係屬公平交易法各條規定之補漏條
    款，兩者間並無所謂預備階段與結果階段之關係，是原告陳
    稱進口行為屬預備階段，已於公平交易法第20條規定明文禁
    止，故第24條規範者應為「影響交易秩序」之結果犯等語，
    實為謬誤之詞，而不足採。
  (四)原處分理由明確認定，原告意圖銷售而大量進口系爭仿襲他
    人商品外觀之鬧鐘商品，有足以影響交易秩序之高度可能性
    ，構成公平交易法第24條規定之違法，爰依法裁處罰鍰，至
    於原處分主文一記載：「被處分人於進口、販售之鬧鐘商品
    ．．．」，其中「販售」二字顯係「意圖販售」之誤載，然
    此誤載並不影響原處分認事用法之合法性。
三、公平交易法第24條規定係屬公平法各條規定之補漏條款，而
    非僅屬公平交易法第18條至第23條規定以外之不公平行為類
    型：
  (一)按公平交易法第24條明定「除本法另有規定者外」，其意旨
    應解為「公平法各條規定之補充規定」，該條係適用於公平
    交易法其他條文所未涵蓋之行為，若公平交易法之其他條文
    已充分評價某違法行為之不法性，或該個別條文規定已窮盡
    規範該行為之不法內涵，則該行為僅有構成或不構成該個別
    條文規定的問題，而無由再依本條加以補充規範之餘地；反
    之，如該個別條文規定不足以為該違法行為之評價規範者，
    即有以本條加以補充規範之餘地。是公平交易法第24條之性
    質上屬公平交易法各條規定之補漏條款，原告辯稱公平交易
    法第24條僅屬同法第18條至第23條規定以外之不公平行為類
    型等語，顯係誤解上開條文所致，殊屬違誤。
  (二)公平交易法第20條所保護對象係事業商品之「表徵」，所謂
    「表徵」係指某項具有識別力或次要意義之特徵，得以表彰
    商品或服務之來源，使相關事業或消費者用以區別不同之商
    品或服務，故該條之成立須交易大眾對商品之「表徵」產生
    「混淆」，即以消費者對商品來源產生誤認為判斷依據；而
    第24條所補充規範者，重點在於規範交易秩序之「顯失公平
    」，而非以消費者誤認為判斷依據，亦即倘事業以攀附他人
    聲譽或不當仿襲他人商品外觀，榨取他人外觀設計與行銷投
    入，即屬榨取他人努力成果之行為，不符合商業競爭倫理，
    此種情形縱使不符合公平交易法第20條之構成要件，惟對於
    被仿襲之該事業而言，亦造成相當之損害，有違市場公平競
    爭機制，故仍有依同法第24條論處之必要，始足以維護交易
    秩序及確保市場自由公平競爭，最高行政法院89年度判字第
    2537號判決即採上開見解。原告辯稱其所為進口系爭商品之
    行為既屬第20條規定之行為類型，應無再適用第24條規定之
    餘地等語，不僅毫無論理依據，且亦違背公平交易法之立法
    本旨，實不足採。
四、原告進口、銷售「HELLO KITTY」及「MY MELODY」造型鬧鐘
    商品，其外觀係高度仿襲三麗鷗公司所獨創之「HELLO KITT
    Y」及「MY MELODY」圖案，藉以增進自己商品之銷售機會，
    核已違反公平交易法第24條規定：
  (一)按公平交易法之規範意旨與商標法、專利法及著作權法各有
    不同，其間並非特別法與普通法之關係，公平交易法係基於
    競爭秩序之維護及保護消費者之立場，對於智慧財產權人間
    接地提供一定程度之保護，甚至補充智慧財產權法之不足，
    易言之，公平交易法所保護之客體並不限於具有商標權、專
    利權或著作權之商品，原告起訴理由之敘述，混淆了公平交
    易法與智慧財產權法之規定，並不可採。
  (二)原告辯稱系爭商品係將他人之平面商標改作立體化後，附加
    自行設計之鬧鐘外觀，並未仿襲他人製售之造型鬧鐘「商品
    」外觀乙節，查三麗鷗公司確有授權他事業以「HELLO KITT
    Y」及「MY MELODY」圖案為外觀製造鐘錶商品，且自原告進
    口之系爭商品觀之，可知原告全然不思創新，僅一味抄襲三
    麗鷗公司所創造之「HELLO KITTY」及「MY MELODY」圖案，
    益證原告所辯非實。
  (三)三麗鷗公司所創造系爭「HELLO KITTY」及「MYMELODY」之
    圖案，雖因曾廣泛授權予數十家廠商生產製造包括食品、服
    飾、鐘錶等產品，造成消費者對「HELLO KITTY」及「MY ME
    LODY」圖案商品之來源，已不復與原授權者商品來源產生聯
    想，而不構成公平交易法第20條所稱之「表徵」，惟原告基
    於不公平競爭之意圖，以不正當之競爭手段，進口銷售高度
    抄襲系爭圖案之商品的行為，仍屬積極榨取他人努力之成果
    ，違背商業倫理及效能競爭原則，核已構成公平交易法第24
    條規定之違反。
五、原處分主文有關限期命原告回收違法商品乙節：查原告進口
    違法商品意圖販售，被告限期命其回收前開商品，乃係為將
    其違法行為對交易秩序危害程度降至最低，縱原告辯稱進口
    之系爭違法商品業經法院宣告沒收，似無回收之必要，惟被
    告為避免仍有部分商品流入市場之可能，故限期命原告回收
    ，以維市場之交易秩序。
六、被告裁處原告罰鍰20萬元之基礎乙節：查原告進口、意圖銷
    售高度抄襲他人外觀之商品，積極榨取他人努力成果，違背
    商業倫理及效能競爭，其所為足以影響交易秩序，核已違反
    公平交易法第24條規定。惟經審酌原告違法行為之惡性尚屬
    輕微，違法行為雖為預謀但預期不當利益不大，另考量其所
    進口之違法商品大部分經海關查扣，對交易秩序危害程度尚
    屬極輕微，又被告之違法行為自88年9 月至11月間，持續期
    間短，復考量原告事業規模小（88年營業額為941,672 元，
    8 9 年營業額為15,547,488元）、市場占有率極小等情事，
    爰依法裁處20萬元罰鍰，其罰鍰額度尚稱允當。
    理  由
壹、程序方面：
    本件原告經合法通知，未於言詞辯論期日到場，核無行政訴
    訟法第218 條準用民事訴訟法第386 條各款所列情形，爰依
    被告聲請，由其一造辯論而為判決，合先敘明。
貳、實體方面：
一、按「除本法另有規定者外，事業亦不得為其他足以影響交易
    秩序之欺罔或顯失公平之行為。」、「公平交易委員會對於
    違反本法規定之事業，得限期命其停止、改正其行為或採取
    必要更正措施，並得處新臺幣5萬元以上2千5百萬元以下罰
    鍰。」行為時公平交易法第24條及第41條前段分別定有明文
    。次按事業提供商品或服務在市場上競爭，商標、標籤、包
    裝、顏色裝飾或設計特殊造型的外觀及容器，常是建立品牌
    形象與其他競爭商品或服務作適當區隔，並吸引交易相對人
    注意的重要工具，蘊含該事業一定工作努力的成果，倘若平
    白遭到他事業的抄襲仿冒，對原設計使用者而言，不甚公平
    。抄襲模仿行為中最典型值得非難的方式，就是造成商品或
    服務主體來源混淆的仿冒行為，此即公平交易法第20條之規
    定要旨，亦即對於仿冒相關事業或消費者普遍認知之他人商
    品或服務之表徵，而使人就提供商品或服務之來源主體產生
    混淆的行為，公平交易法第20條規定除維護公平競爭外，併
    強調「消費者權益」保護，故須交易大眾對「表徵」產生混
    洧，即以消費者對商品來源產生誤認為判斷依據。惟就高度
    抄襲行為而言，未經自己努力或者僅投入微不足道的努力，
    而完全一致或近乎完全一致抄襲競爭對手，以取得競爭優勢
    的行為，由於其抄襲程度的嚴重與抄襲者自己付出成本的微
    不足道，即使不符合公平交易法第20條規定之要件，不足以
    產生主體混淆的危險，也將造成他人耗費代價、辛苦努力並
    且承擔市場成敗風險好不容易得來的成果，以毫無代價的不
    公平方式直接予以利用，且此種行為亦將減少被抄襲者的交
    易機會，即在不具備有識別力或次要意義之商品本身，受到
    他人積極攀附聲譽或不當仿襲商品外觀時，屬榨取他人努力
    成果之行為，不符合商業競爭倫理，自核屬公平交易法第24
    條不公平競爭之行為，該規定為一概括規定，用以規範公平
    交易法其他條文所漏未規定，而足以影響市場交易秩序之欺
    罔或顯失公平行為，重點在於規範交易秩序之「顯失公平」
    ，而非以消費者誤認為判斷依據。該條文之適用，係立於補
    充地位，於事業之違法行為無法以公平交易法其他條文窮盡
    其不法內涵時，始依公平交易法第24條規定予以歸責，非僅
    屬公平交易法第18條至第23條規定以外之不公平行為類型而
    已。再查公平交易法第24條之用，並不以產生實害為前提，
    是判斷事業行為是否構成違反該條所稱「足以影響交易秩序
    」，只要該行為實施後有足以影響交易秩序之可能，達到抽
    象危險性之程度為已足（最高行政法院94年度判字第479號
    判決意旨參照）合先敘明。
二、本件緣於三麗鷗公司於88年5月28日以其多年耗費鉅額人力
    、資金設計開發業務，所創「HELLO KITTY」「MY MELODY」
    造型商品，廣受消費者喜愛，原告進口、販售仿冒其「HELL
    O KITTY」「MY MELODY」造型商品，有違行為時公平交易法
    第20條及第24條規定等情，向被告提出檢舉。案經被告調查
    結果，以原告進口、販售之商品，不當仿襲「HELLO KITTY
    」及「MY MELODY」商品之外觀、形狀，為足以影響交易秩
    序之顯失公平行為，違反行為時公平交易法第24條規定，乃
    依同法第41條前段規定，以原處分命原告自處分書送達之次
    日起，應立即停止前項違法行為，並於處分書送達之次日起
    2個月內，完成回收其違法使用相同或類似「HELLO KITTY」
    及「MY MELODY」外觀、形狀之商品，並處原告20萬元罰鍰
    。原告不服，提起訴願遭駁回等情，有被告上開處分書及行
    政院訴願決定書等附卷可稽，且為兩造所不爭執，自堪信為
    真實。
三、查本件原告確有於88年9月間起至同年11月止，意圖販售而
    5次自香港至我國高雄港輸入不當仿襲三麗鷗公司「HELLO
    KITTY」及「MY MELODY」商標圖樣之立體鬧鐘商品共5個貨
    櫃，於尚未售出即被查獲，且原告代表人甲○○因上揭違反
    商標法案件，經臺灣高等法院高雄分院於89年8月17日，以
    「甲○○連續明知為意圖欺騙他人於同一商品使用相同於他
    人註冊商標圖樣之商品，意圖販賣而輸入，處有期徒刑伍月
    ，如易科罰金，以佰元折算壹日。附表二所示之物品均沒
    收」而判刑確定一節，為兩造所不爭，並有該案判決書影本
    1 份及原告上揭被查扣商品照片附卷可參，自堪信原告確有
    意圖販售而進口該不當仿襲三麗鷗公司「HELLO KITTY 」及
    「MY MELODY 」商標圖樣之立體鬧鐘商品之事實。又參以本
    件三麗鷗公司獨創別具風格之「HELLO KITTY 」「MY
    MELODY」卡通造型，並投入相當程度之行銷努力，廣受消費
    者喜愛，於市場上有一定之經濟利益，原告為販售而進口仿
    襲「HE LLO KITTY」「MY MELODY 」造型之鬧鐘商品，其外
    觀係以三麗鷗公司前開商標衍生之立體形狀商品為本，加裝
    鬧鐘，其進口之鬧鐘商品顯係高度抄襲他人商品外觀，榨取
    他人努力成果攀附他人聲譽，藉以增進自己商品銷售機會，
    違背商業倫理及效能競爭原則，實屬足以影響交易秩序之顯
    失公平行為。
四、至原告所稱其進口上揭鬧鐘商品只是意圖銷售，尚未有銷售
    行為即被查獲，為影響交易秩序之預備階段，未違反公平交
    易法第24條規定云云，惟本件原告確有意圖銷售而大量進口
    系爭高度抄襲他人商品之行為，已如上述，按公平交易法第
    24條之適用並不以產生實害為前提，依該條文立法意旨在維
    護交易秩序、確保自由公平競爭，非僅在防止特定相對人或
    行政機關受行為人欺罔而受有不利益，更著重於市場自由及
    公平競爭秩序之維護，倘俟實際危害結果產生，始得論為違
    法，則顯然無法達成前述立法目的。為能達事前防範損害之
    發生及警惕事業，應認本條規定之構成要件不以該行為產生
    實害為必要。因此，被告在判斷事業行為是否構成上開條文
    所稱「足以影響交易秩序」，並不以行為之實施對整體交易
    秩序已實際產生影響或致使消費者及競爭事業受有損害為必
    要，只要該行為實施後有足以影響交易秩序之可能性，達到
    抽象危險性之程度即可。原告雖辯稱其僅有進口系爭商品而
    未販售，然查依原告代表人甲○○之上揭刑事判決書內所載
    可知，原告進口系爭商品次數達5次，被查扣之仿襲「HELLO
    KITTY」「MY MELODY」之立體造型鬧鐘，數量亦有5只貨櫃
    之多，數量可謂甚為龐大，依常理判斷其意圖即為「販售」
    ，且原告未予否認其係因欲販售而進口系爭商品，故縱使原
    告尚未開始販售系爭商品，然基於販售之意圖而進口系爭商
    品之行為本身，即屬攀附他人商譽，利用他人之行銷成果以
    銷售自己商品之不公平競爭行為，而有足以影響交易秩序之
    高度可能性，故原告進口系爭商品之行為核已違反公平交易
    法第24條之規定，至為明確，是不論原告進口數量為何，或
    有無全數經法院宣告沒收，均無礙其違反前揭法條之認定。
    再者，公平交易法第24條係屬公平交易法各條規定之補漏條
    款，兩者間並無所謂預備階段與結果階段之關係，是原告陳
    稱進口行為屬預備階段，已於公平交易法第20條規定明文禁
    止，故第24條規範者應為「影響交易秩序」之結果犯等語，
    實為誤解，而不足採。
五、又查著作權法與專利法之處罰在於對權利人之侵害，及使一
    般消費大眾不致因誤買膺品而受損害，而公平交易法則在禁
    止及處罰不公平之競爭行為，各有其規範範疇及法理依據。
    系爭「HELLO KITTY」及「MY MELODY」商標圖樣之造型，雖
    因三麗鷗公司廣泛授權臺灣森永製果股份有限公司等多家廠
    商製造各項商品銷售，致使相關事業及消費者對該圖案商品
    來源已不復與原授權者商品來源產生聯想，難謂屬公平交易
    法第20條規定之商品表徵，惟三麗鷗公司以其商標造型衍生
    立體圖像授權他人製造各項商品銷售，投入相當之成本努力
    宣傳，廣受市場歡迎，原告為販賣而進口高度抄襲他人商品
    外觀之商品，顯係積極榨取三麗鷗公司之努力成果，對於取
    得合法授權製造系爭造型商品之其他事業，亦顯失公平，其
    所為係足以影響交易秩序之欺罔或顯失公平行為。是被告以
    原告進口、意圖販售仿「HELLO KITTY」及「MY MELODY」造
    型鬧鐘商品，其外觀係以三麗鷗公司所有商標衍生之立體形
    狀商品為本，加裝鬧鐘，其抄襲他人商品外觀，藉以增進自
    己商品銷售之機會，為足以影響交易秩序之顯失公平行為，
    已違反公平交易法第24條之規定，經審酌其違法動機、目的
    、預期不當利益、對交易秩序危害程度及持續期間、所得利
    益、事業規模、經營狀況及市場地位、以往違法情形及違法
    後態度等情狀，依同法第41條前段規定，命原告自處分書送
    達之次日起，應立即停止前項違法行為，並處以罰鍰20萬元
    ，經核並無不妥。
六、復依公平交易法施行細則第36條明定，被告依本法量處罰鍰
    時，應審酌一切情狀，並注意下列事項：違法行為之動機、
    目的及預期之不當利益；違法行為對交易秩序之危害程度；
    違法行為危害交易秩序之持續期間；因違法行為所得利益；
    事業之規模、經營狀況及其市場地位；違法類型曾否經中央
    主管機關導正或警示；以往違法類型、次數、間隔時間及所
    受處罰；違法後悛悔實據及配合調查等態度等。被告為統一
    裁量基準，乃訂有「行政院公平交易委員會裁處罰鍰額度參
    考表」，將上開列示考量事項區分等級予以配分，彙整加總
    後再對照違法等級暨罰鍰額度。據此，本案被告依裁罰基準
    及考量事項如下：1.違法行為之動機：惡性輕，等級為Ｃ（
    0.3分）；2.違法行為之目的及預期之不當利益：為預謀但
    預期之不當利益不大，等級為Ｂ（0.5分）；3.違法行為對
    交易秩序之危害程度：極輕微，等級為Ｅ（0.6分）；4.違
    法行為危害交易秩序持續期間：原告之違法行為自88年9 月
    至11月間，持續期間短，等級為Ｄ（0.6 分）；5.違法行為
    所得利益：極少，等級為Ｅ（0.3 分）；6.違法事業之規模
    、經營狀況、營業額：考量原告事業規模小（88年營業額為
    941,672 元，89年營業額為15,547,488元）、市場占有率極
    小，故論其營業額為低，等級為Ｃ（0.3 分）；7.違法事業
    之市場地位：占有率極小，等級為Ｅ（0.3 分）；8.違法行
    為曾否經導正或警示：未曾導正或警示，等級為Ｂ（0.3 分
    ）；9.事業以往違法次數：初次違法，等級為Ｃ（0.2 分）
    ；10.事業以往違法類型：初次違法，等級為Ｃ（0.2 分）；
    11.事業以往違法間隔時間：初犯，等級為Ｃ（0.2 分）；12.
    悛悔實據及配合調查等態度：尚可，等級為Ｂ（0 分）；13.
    綜合其他判斷因素：等級為Ａ（不另調整），綜上，被告依
    上開考量項目填列「裁處罰鍰額度參考表」罰鍰分數總計為
    3.8 分，依被告自訂之「違法等級暨罰鍰額度」2.(3)「3.8
    至3.9 分，罰鍰18萬元至23萬元」規定罰鍰級距應為18萬元
    至23萬元間，爰建議罰鍰20萬元，並經委員會充分討論並就
    前揭要點併與考量後，被告處分原告20萬元罰鍰，經核被告
    之裁量堪認已充分審酌一切情狀，並無裁量瑕疵情事，尚屬
    合法。
七、至有關原處分命原告應於處分書送達之次日起2 個月內，完
    成回收其違法使用相同或類似「HELLO KITTY 」及「MY MEL
    ODY 」外觀、形狀之商品部分，茲以本件原告進口、意圖販
    售之不當仿襲「HELLO KITTY 」及「MY MELODY 」鬧鐘商品
    共5 只貨櫃，均於進口後即遭查獲，並經臺灣高等法院高雄
    分院以89年度上易字第1019號刑事判決宣告沒收確定在案，
    此為兩造所不爭，又本件被告認定原告違法進口之貨櫃均遭
    全數查扣在案，亦為被告所自陳。故本件原告意圖販售而進
    口之上揭商品既業經全部扣押，且遭法院宣告沒收，並無證
    據可認原告有已另進口販售違法使用相同或類似「HELLO KI
    TTY 」或「MY MELODY 」外觀、形狀之商品之情形，故此部
    分商品既已全數遭法院沒收，並未有經原告進口後予以販售
    之情形，原告即無從予以回收之，亦無此必要。被告命原告
    應於處分書送達次日起2 個月內，完成回收其違法使用相同
    或類似「HELL O KITTY」及「MY MELODY 」外觀、形狀之商
    品，即有未合。
八、綜合上述，原告進口、意圖販售之鬧鐘商品，顯係不當仿襲
    「HELLO KITTY」及「MY MELODY」商品之外觀、形狀，為足
    以影響交易秩序之顯失公平行為，被告認定原告所為違反行
    為時公平交易法第24條規定，依同法第41條前段規定，命原
    告等自處分書送達之次日起，應立即停止前項違法行為，並
    處罰鍰20萬元，並無不合，訴願決定就此部分予以維持，亦
    無違誤，原告猶執前詞，訴請撤銷，為無理由，應予駁回。
    至於原處分主文一雖記載：「被處分人於進口、販售之鬧鐘
    商品．．．」，其中「販售」二字係「意圖販售」之誤載，
    已據被告陳明，此誤載並不影響原處分認事用法之合法性；
    至被告認原告應於處分書送達之次日起2個月內，完成回收
    其違法使用相同或類似「HELLO KITTY」及「MY MELODY」商
    品外觀、形狀之商品部分，乃有違誤，訴願決定就此部分仍
    予維持，即有未合，應由本院就此部分予以撤銷。
九、至原告認公平交易法第24條規定已明顯違反法律明確性原則
    ，最高行政法院判決又將同條規定解為同法各條規定之補充
    條款與危險犯，則以「不同之使用」而為第20條規定之行為
    ，或以非不正當方法而為第19條第5款規定之行為等，亦得
    解為合於第24條之要件，形同將涉及人民權利義務，完全交
    由行政機關認定，故請本院依司法院大法官審理案件法第5
    條第2項規定「最高法院或行政法院就其受理之案件，對所
    適用之法律或命令，確信有牴觸憲法之疑義時，得以裁定停
    止訴訟程序，聲請大法官解釋」，裁定停止訴訟程序，並先
    聲請大法官解釋云云，惟原告所持對系爭違憲法律之闡釋，
    不構成「提出客觀上形成確信法律為違憲之具體理由」，難
    使本院確信系爭法律違憲，本院認為公平交易法第24條規定
    並未發生合理之確信足認有牴觸憲法之疑義情事，本院即無
    裁定停止訴訟程序，聲請釋憲之必要。原告此部分之聲請，
    乃無必要，應予駁回。至兩造其餘陳述於判決結果不生影響
    ，無庸一一論列，併予敘明。
據上論結，本件原告之訴為一部有理由，一部無理由，爰依行政
訴訟法第218條、第104條、第98條第3項前段、民事訴訟法第385
條第1項前段、第79條，判決如主文。
中    華    民    國    95    年    2    月    23    日
                       第三庭審判長法  官  姜素娥
                                   法  官  陳國成
                                   法  官  陳秀
上為正本係照原本作成。
如不服本判決，應於送達後20日內，向本院提出上訴狀並表明上
訴理由，如於本判決宣示後送達前提起上訴者，應於判決送達後
20日內補提上訴理由書（須按他造人數附繕本）。
中    華    民    國    95    年    2    月    23    日
                                   書記官  呂美玲


司法院資訊處製作；財團法人民間司法改革基金會備份。
